臺灣苗栗地方法院民事判決
110年度家繼訴字第29號
原      告  林秀峯  


訴訟代理人  王炳人律師
            江錫麒律師
複代理人    周銘皇律師
被      告  林楊玉琴

            林盈瑞  

            林秀芝  


上列當事人間分割遺產事件，本院於民國111年8月16日言詞辯論
終結，判決如下：
    主  文
兩造就被繼承人林昌謙所遺如附表一所示遺產，應依附表一分割
方法欄所示方法予以分割。
訴訟費用由被告林楊玉琴負擔十分之四，由被告林盈瑞、林秀芝
各負擔十分之二，餘由原告負擔。
    事實及理由
壹、程序部分：被告經合法通知，無正當理由，未於言詞辯論期
    日到場，核無家事事件法第51條準用民事訴訟法第386 條所
    列各款情形，爰依原告之聲請，由其一造辯論而為判決。
貳、實體部分：
一、原告起訴主張：被繼承人林昌謙於民國109年3月30日死亡，
    有配偶及子女即兩造為繼承人，應繼分如附表二所示。又被
    繼承人死亡時遺有如附表一所示之遺產（下稱系爭遺產），
    並無法律規定不得分割，亦無遺囑或契約約定不得分割之情
    形，惟因兩造無法就遺產分割達成協議，原告自得依民法第
    1164條之規定，本於遺產分割請求權之法律關係，請求分割
    被繼承人林昌謙之遺產。又被告林楊玉琴既主張剩餘財產分
    配請求權，則請於林楊玉琴取得剩餘財產差額後，其餘遺產
    由兩造按應繼分比例分配之，而附表一編號1、4之房地為被
    告林楊玉琴現住地，應由其先取得。並聲明：如民事準備狀
    ㈠所示。
二、被告答辯：
（一）被告林楊玉琴於本院審理中並未到庭，惟以書狀表示對被
      繼承人主張剩餘財產分配請求權，遺產分割方式同意原告
      之主張等語。
（二）被告林盈瑞於本院審理中並未到庭，惟以書狀表示遺產分
      割方式同意原告之主張等語。
（三）被告林秀芝未於言詞辯論期日到場，亦未提出書狀作何聲
      明或陳述。　　　　
三、本院得心證之理由：
（一）剩餘財產分配部分：
    1.按夫妻未以契約訂立夫妻財產制者，除本法另有規定外，
      以法定財產制，為其夫妻財產制。又法定財產制關係消滅
      時，夫或妻現存之婚後財產，扣除婚姻關係存續所負債務
      後，如有剩餘，其雙方剩餘財產之差額，應平均分配。但
      下列財產不在此限：㈠因繼承或其他無償取得之財產。㈡慰
      撫金；夫妻現存之婚後財產，其價值計算以法定財產制關
      係消滅時為準。但夫妻因判決而離婚者，以起訴時為準，
      民法第1005條、第1030條之1第1項、第1030條之4第1項分
      別定有明文。又剩餘財產分配請求權係配偶一方先他方死
      亡時，生存配偶本於配偶身分對其以外之繼承人主張之債
      權，剩餘財產分配請求權之行使對象為死亡配偶之其他繼
      承人，死亡配偶之其他繼承人即為債務人。
    2.原告主張被繼承人林昌謙於109年3月30日死亡，兩造均為
      被繼承人之繼承人，被繼承人留有如附表一所示遺產，應
      繼分如附表二所示等情，業據原告提出戶籍謄本、繼承系
      統表、財政部中區國稅局遺產稅免稅證明書、存款帳戶交
      易明細、股利支票、德英股價操縱案和解金額分配通知書
      等資料附卷可查，自堪信為真實。又系爭遺產中除附表一
      編號2、3之不動產為被繼承人無償取得之財產外，其餘均
      應納入剩餘財產差額分配計算之婚後財產之情，亦有前開
      資料及土地異動索引在卷可參。是被繼承人婚後財產總金
      額為8,507,800元。又被告林楊玉琴代墊被繼承人醫療費
      用17,252元、看護費用11,700元之情（原為原告代墊之費
      用，然原告同意將此部分及後述喪葬費用債權轉讓與被告
      林楊玉琴，見本院卷第249頁），有衛生福利部苗栗醫院
      醫療費用收據、看護費用收據在卷可查（見本院卷第35至
      39頁），此債務為被繼承人生前已產生，應列為被繼承人
      之婚後債務，故被繼承人應列為剩餘財產分配計算之婚後
      財產金額為8,478,848元（計算式：8,507,800－17,252－11
      ,700＝8,478,848）。被告林楊玉琴於基準日時之婚後財產
      為臺灣土地銀行存款491,415元（見本院卷第271頁）及車
      牌號碼000-0000號之汽車1輛（見本院卷第202頁），本院
      審酌上開汽車出廠年份為89年間，迄今已逾20年，價值有
      限，再予鑑價幾無實益，爰不納入被告林楊玉琴之婚後財
      產，是被告林楊玉琴應納入剩餘財產差額分配計算之婚後
      財產為491,415元。被繼承人與被告林楊玉琴剩餘財產之
      差額為7,987,433元（計算式：8,478,848－491,415＝7,987
      ,433），依民法第1030條之1第1項規定，應平均分配予被
      告林楊玉琴取得，被告林楊玉琴可分配之剩餘財產差額應
      為3,993,717元（計算式：7,987,433÷2≒3,993,717，元以
      下四捨五入）。
（二）分割遺產部分：
　　1.按遺產繼承人，除配偶外，依下列順序定之：一、直系血
      親卑親屬。二、父母。三、兄弟姊妹。四、祖父母。前條
      所定第一順序之繼承人，以親等近者為先。第1138條所定
      第一順序之繼承人，有於繼承開始前死亡或喪失繼承權者
      ，由其直系血親卑親屬代位繼承其應繼分。同一順序之繼
      承人有數人時，按人數平均繼承。民法第1138條、第1139
      條、第1140條、第1141條前段分別定有明文。又繼承人有
      數人時，在分割遺產前，各繼承人對於遺產全部為公同共
      有；繼承人得隨時請求分割遺產，但法律另有規定或契約
      另有訂定者，不在此限，民法第1151條、第1164條亦有明
      文。又按被繼承人死亡後，如有為被繼承人支付喪葬費用
      者，該項喪葬費用應如何支付，現行民法並無明文規定。
      然喪葬費用係供處理被繼承人後事（含遺體）之用，非不
      得認係遺產管理之費用，由遺產中支付之，較符公允。且
      鑑於為死者支付喪葬費用，係葬禮民俗之一環，屬必要之
      舉，自不宜將之與死者生前所負之一般債務同視，而宜解
      為喪葬費用得隨時自遺產中支出。準此，被繼承人之喪葬
      費用是否為繼承費用，現行民法雖無明文規定，然衡其性
      質應解釋為繼承費用，同依上開規定，並由遺產中支付，
      方符公允。
    2.系爭遺產並無不能分割之情形，兩造亦無不分割之約定，
      兩造既不能協議分割，原告請求裁判分割以消滅該遺產之
      公同共有關係，即無不合。又被告林楊玉琴為被繼承人支
      出醫療費用17,252元、看護費用11,700元、喪葬費用158,
      200元、塔位費用220,000元之情，有相關單據附卷可證（
      見本院卷第35至50頁），此部分總金額407,152元自得從
      遺產中優先扣還。再剩餘財產分配請求權固為債權請求權
      ，應以金錢給付清償，然本件當事人除被告林秀芝未表示
      意見外，均同意納入遺產分割內處理，本院審酌若要求原
      告、被告林盈瑞、林秀芝先準備大筆金錢清償被告林楊玉
      琴之剩餘財產分配請求權，再分割遺產，徒然增加兩造困
      擾，是原告主張將被告林楊玉琴可分配之剩餘財產差額納
      入遺產分割內處理，應屬可採。關於分割方法部分，原告
      主張附表一編號1、4之房地為被告林楊玉琴現住地，應優
      先分配與被告林楊玉琴，本院審酌原告此部分主張為被告
      林楊玉琴、林盈瑞均以書狀表示同意，本院復將原告此部
      分主張函請被告林秀芝表示意見，請其以書狀回覆或到庭
      陳述，然被告林秀芝逾期未回覆亦未到庭陳述之情，有本
      院函稿及送達證書附卷可查（見本院卷第287、325頁）；
      而被告林楊玉琴既為其餘當事人之母，其現住地由其單獨
      取得，避免因本件遺產分割後可能需搬遷之困擾，亦符一
      般社會人情。則依上述遺產分割相關規定、原則及各當事
      人之意見，本院認系爭遺產之附表一編號1、4、8、11、1
      4及編號16中之3,519元分配與被告林楊玉琴以清償其剩餘
      財產分配請求權及代墊費用407,152元，其餘則均由兩造
      依應繼分比例分配或分割為分別共有。另附表一編號12、
      13之股票各為1,000股，可逕於股票市場交易，若再按應
      繼分分配，則變價較為不便，故准予變價，所得價金再由
      兩造按應繼分分配。爰判決如主文第1項所示。
四、遺產分割之訴，本質上並無訟爭性，兩造本可互換地位。本
    件原告起訴雖於法有據，但被告之應訴實因訴訟性質所不得
    不然，該部分訴訟費用由敗訴當事人負擔，顯失公平，而應
    由兩造依其遺產所得之比例換算之結果分擔，較為公允，經
    綜合考量後，爰諭知如主文第2項所示。
五、訴訟費用負擔之依據：家事事件法第51條，民事訴訟法第80
    條之1、第85條第1項但書。
中　　華　　民　　國　 111　　年　　8 　　月　　30　　日
                  家事法庭    法　官  曾建豪
以上正本證明與原本無異。
如不服本判決，應於送達後20日內，向本院提出上訴狀並表明上
訴理由。
中　　華　　民　　國　 111　　年　　8 　　月　　30　　日
                              書記官  盧品蓉

附表一：（金額單位：新臺幣）
編號 財產所在或名稱 權利範圍、核定價額或金額 分割方法 1 苗栗縣○○市○○段000000地號土地 1/1、4,254,700元 由被告林楊玉琴單獨取得 2 苗栗縣○○鄉○○段000地號土地 165/1152、 4,219,219元 兩造各按附表二所示應繼分比例維持分別共有 3 苗栗縣○○鄉○○段000地號土地 101/2400、1,227,396元 兩造各按附表二所示應繼分比例維持分別共有 4 苗栗市○○段000○號建物（門牌號碼：苗栗縣○○市○○里○○路00巷0號） 1/1、119,900元 由被告林楊玉琴單獨取得 5 苗栗中苗郵局存款及其孳息 123,467元 兩造各按附表二所示應繼分比例維持分別共有 6 合庫銀行苗栗分行存款及其孳息 250,965元 兩造各按附表二所示應繼分比例維持分別共有 7 臺灣銀行苗栗分行優惠存款及其孳息 2,590,660元 兩造各按附表二所示應繼分比例維持分別共有 8 臺灣銀行苗栗分行活期存款及其孳息 1,873元 由被告林楊玉琴單獨取得 9 臺灣銀行苗栗分行外匯存款及其孳息 588,128元 兩造各按附表二所示應繼分比例維持分別共有 10 苗栗市農會存款及其孳息 16,973元 由兩造依附表二所示應繼分比例分配 11 第一銀行苗栗分行存款及其孳息 323元 由被告林楊玉琴單獨取得 12 台積電股票1,000股及其孳息 267,500元 應予變價分割，所得價金由兩造依附表二所示應繼分比例分配 13 倉和股票1,000股及其孳息 245,500元 應予變價分割，所得價金由兩造依附表二所示應繼分比例分配 14 台積電股利 20,554元 由被告林楊玉琴單獨取得 15 倉和股利 11,046元 由兩造依附表二所示應繼分比例分配 16 德英股價操縱案和解金 8,141元 由被告林楊玉琴先取得3,519元，其餘由兩造依附表二所示應繼分比例分配 

附表二：
姓名 應繼分比例 林楊玉琴 1/4 林秀芝 1/4 林盈瑞 1/4 林秀峯 1/4